【裁判字號】    97,易,704
【裁判日期】    970702
【裁判案由】    詐欺
【裁判全文】
臺灣士林地方法院刑事判決               97年度易字第704號
公  訴  人  臺灣士林地方法院檢察署檢察官
被      告  甲○○
上列被告因詐欺案件，經檢察官提起公訴（97年度偵字第3395號
），本院判決如下：
    主  文
甲○○犯幫助詐欺取財罪，處有期徒刑陸月，如易科罰金，以新
臺幣壹仟元折算壹日。
    事  實
一、甲○○雖明知一般人均得向金融機構申請帳戶使用，無須借
    用他人帳戶始得處理金錢事務，且無故取得他人金融帳戶使
    用之行徑常與財產犯罪有關，可能係為遂行不法所有意圖用
    以詐騙他人財物，卻基於縱若有人持以犯罪亦無違背其本意
    之不確定故意，而基於幫助不特定人向他人詐取財物之犯意
    ，於民國96年12月7 日起至同年月11日晚上7 時12分前間某
    時，在不詳地點，將所保管其女友高玉華（業據檢察官為不
    起訴處分）開立之華南商業銀行士林分行帳號000000000000
    號帳戶之存摺、提款卡及密碼，交予姓名年籍不詳之詐騙集
    團成員。嗣該詐騙集團成員，即基於意圖為自己不法所有之
    犯意，於96年12月11日以電腦設備連結網際網路至雅虎奇摩
    交友聊天室，佯以「謝羽姍」名義與上該聊天室網站之乙○
    ○聯繫並相約吃飯，乙○○依約抵達後，即接獲佯稱受「謝
    羽姍」委託調查乙○○身分之人，要乙○○依其指示操作提
    款機，乙○○信以為真，即於96年12月11日下午7 時12分及
    翌日（即12日）凌晨零時48分，分別至台新銀行及中國信託
    銀行設於彰化市○○路、曉陽路之提款機，先後匯款新臺幣
    （下同）29,964元及19,000至高玉華上開帳戶，迄至銀行通
    知始知受騙，並報警處理。
二、案經乙○○訴由彰化縣政府警察局彰化分局、臺北市政府警
    察局士林分局報告臺灣士林地方法院檢察署檢察官偵查起訴
    。
    理  由
一、按被告以外之人於審判外之言詞或書面陳述，除法律有規定
    者外，不得作為證據；又被告以外之人於審判外之陳述，雖
    不符合同法第159 條之1 至第159 條之4 之規定，但經當事
    人於審判程序同意作為證據，法院審酌該言詞陳述或書面陳
    述作成時之情況，認為適當者，亦得為證據。當事人、代理
    人或辯護人於法院調查證據時，知有第159 條第1 項不得為
    證據之情形，而未於言詞辯論終結前聲明異議者，視為有前
    項之同意，刑事訴訟法第159 條第1 項及第159 條之5 分別
    定有明文。查本判決下列被告以外之人於審判外之陳述（包
    括證人高玉華、乙○○警詢、台新銀行及中國信託自動櫃員
    機交易明細表、華南商業銀行士林分行96年12月28日華士存
    字第096385號函及檢送之客戶基本資料建檔查詢、存款往來
    明細表等書證），雖屬傳聞證據，惟均經當事人於本院準備
    程序及審判期日中表示無意見而不予爭執，且迄至言詞辯論
    終結前亦未再聲明異議，本院審酌此等證據資料製作時之情
    況，尚無違法不當及證明力明顯過低之瑕疵，亦認為以之作
    為證據應屬適當，故揆諸前開規定，爰逕依刑事訴訟法第
    159 條之5 規定，認前揭證據資料均例外有證據能力，合先
    陳明。
二、訊據被告甲○○固坦承因幫高玉華繳交信用卡款項，故幫高
    玉華保管上開帳戶等情不諱，惟矢口否認有何幫助詐欺犯行
    ，辯稱：伊將高玉華上開帳戶存摺、提款卡置於伊停放在竹
    圍捷運停車場之機車置物箱內，因伊記憶不佳，並將提款卡
    密碼記載於提款卡後面，之後伊機車置物箱遭撬開，置於其
    內之上開帳戶資料因而遭竊，伊並未提供前述帳戶資料供詐
    騙集團成員使用云云。然查：
  (一)上揭乙○○於96年12月11日以網際網路在雅虎奇摩交友聊天
    室，與佯稱「謝羽姍」者聊天並相約外出吃飯，乙○○依約
    抵達後，即接獲自稱受「謝羽姍」委託調查其身分之人，要
    乙○○依指示操作提款機之電話，乙○○即依其指示操作提
    款機，並於前述時地，分別匯前述款項至高玉華上開帳戶，
    上開款項於乙○○匯入後，旋遭提領殆盡等情，業據證人乙
    ○○於警詢證述綦詳（參3580偵卷第9 至11頁），並有台新
    銀行及中國信託自動櫃員機交易明細表、華南商業銀行士林
    分行96年12月28日華士存字第096385號函及檢送之客戶基本
    資料建檔查詢、存款往來明細表在卷可徵（參3580偵卷第58
    至60頁、第63頁），堪可認定。
  (二)而前述華南銀行士林分行帳戶，為被告女友高玉華申請開設
    ，並交予被告保管等情，為被告自承在卷，核與證人高玉華
    於警詢證述相符（前開偵卷第12至14頁），亦可認定。
  (三)被告雖以前詞為辯，惟查：
    1.被告於警詢供稱：96年12月14日伊要刷高玉華前述帳戶存
      摺時，才發現伊保管之高玉華前述帳戶資料遺失云云（參
      上揭偵卷第16頁），查被告自承其於96年10月底幫高玉華
      保管上開帳戶資料，並於96年12月7 日提領該帳戶1,506
      元後，因該帳戶已無款項，故將帳戶資料置於機車置物箱
      內等語（見本院準備程序筆錄第2 頁、審理筆錄第3 、5
      頁），而高玉華前述帳戶被告於96年12月7 日提領後，僅
      餘12元，至乙○○遭詐騙匯入前揭款項前，高玉華前揭帳
      戶僅同年月11日有一筆1 元之存款乙情，並有上開帳戶存
      款往來明細表在卷可參。被告明知上開於其96年12月7 日
      提領1,506 元後，僅餘12元，嗣後其並未存入款項，其豈
      會在提領1,506 元後數日之96年12月14日去刷高玉華前開
      帳戶之存摺？被告所稱：於96年12月14日要刷高玉華存摺
      時，始發現該存摺遭竊云云，顯非事實。
    2.再持帳戶印鑑章及存摺，即得至該金融機構領款，另輸入
      所設之密碼，即可以提款卡在自動櫃員機領款，是一般人
      均會將存摺、印鑑章、提款卡及密碼分別存放，鮮少放在
      一起，亦無將提款卡密碼記載於提款卡上，以增遭盜領之
      風險，且查現今機車遭竊之事時有所聞，而機車置物箱亦
      極易遭撬開，一般人應不會將貴重物品置於停放在路邊之
      機車置物箱內，被告為心智正常之成年人，對上情當無不
      知之理，自無將前開帳戶存摺、提款卡及密碼放在一起之
      理，亦無將上開帳戶資料放在停放路邊之機車置物箱內之
      理。被告辯稱：上開各物放在伊停放在路邊之機車置物箱
      內遭竊云云，是否屬實，實難採信。
    3.復按金融存款帳戶，事關存戶個人財產權益之保障，與存
      戶之印鑑章、提款卡、存摺、提款卡，一般人均妥為保管
      ，倘遺失衡情均會報案或掛失，以免遭他人盜領，詐欺集
      團成員對此亦應知之甚明，其當知帳戶遺失者發現帳戶遺
      失時，會報案或掛失止付，是詐欺集團為確保取得不法利
      益，其所利用供被害人匯款之存摺帳戶，必係渠等所可掌
      控之帳戶，毋庸擔心該帳戶提款卡及密碼無法使用或遭掛
      失，致無法提領不法所得之窘境，豈可能甘冒業經失主變
      更密碼，甚或申報失竊而停用金融卡，導致無法領得帳戶
      內款項之風險。從而，詐欺集團成員絕不可能使用拾獲或
      竊得之帳戶供被害人匯款。而查被害人乙○○於96年12月
      11日及12日匯款入上開帳戶後，詐騙集團成員於乙○○匯
      款同日提領前揭詐騙所得，顯見上開帳戶為詐騙集團所能
      控制之帳戶，無虞遭帳戶所有人提領或掛失。是被告辯稱
      ：系爭帳戶係因失竊而遭詐欺集團利用云云，不足採信。
    4.如上所述，被告辯稱：伊上開帳戶資料置於機車置物箱遭
      竊云云，顯與事實不符，不足採信，上開帳戶資料應係被
      告交付予詐欺集團成員，應可認定。
  (三)按金融存款帳戶，事關存戶個人財產權益之保障，與存戶之
    印鑑章、提款卡結合，其專屬性、私密性更形提高，除非本
    人或與本人具密切之關係者，難認有何理由可自由流通使用
    該存摺、印章、提款卡，一般人亦均有應妥為保管存摺、印
    鑑章、提款卡，以防止被他人冒用之認識，縱有特殊情況偶
    有將存摺、印鑑章、提款卡交付他人之需，亦必深入瞭解其
    用途後再行提供以使用，恆係吾人日常生活經驗與事理；且
    金融帳戶為個人理財之工具，申請開設金融帳戶並無任何特
    殊之限制，一般民眾皆可以存入最低開戶金額之方式申請開
    戶，一個人可以在不同之金融機構申請多數之存款帳戶使用
    ，並無何困難，此乃眾所週知之事實，則依一般人之社會生
    活經驗，苟見非親非故之人不以自己名義申請開戶，反而向
    他人蒐集金融機構帳戶供己使用，衡情當知悉蒐集金融帳戶
    者，係將所蒐集之帳戶用於從事財產犯罪。況觀諸現今社會
    上，詐騙者蒐購人頭帳戶，持以作為信貸、手機簡訊詐欺之
    事，常有所聞，出賣或出借帳戶予非親非故之人，受讓人係
    為從事財產犯罪，已屬人盡皆知之事，本件被告明知儲金簿
    、提款卡、密碼等有關個人財產、身分之物品，將淪落於不
    明人士手中，極易被利用為與財產有關之犯罪工具，竟願將
    其所保管高玉華之存摺等物交付予與其於身分上不具密切關
    係之人，顯然對於該帳戶將作為不法使用，有所認知，是雖
    卷內事證並無積極證據證明被告知悉實施詐欺者將如何犯罪
    ，而無法於本件認定被告有實施詐欺犯行之共同犯意聯絡，
    但被告既對金融帳戶交付他人使用，可能遭持以從事財產犯
    罪有所認知，其有幫助他人犯詐欺罪之不確定犯罪故意甚明
    。
  (四)綜上所述，堪認上開帳戶資料，乃被告交予詐欺集團成員使
    用，被告辯稱：未交付，係遺失云云，顯係事後卸責之詞，
    無足採信。本件事證明確，被告犯行洵堪認定，應依法論科
    。
三、按刑法上之幫助犯，係對於犯罪與正犯有共同之認識，而以
    幫助之意思，對於正犯資以助力，而未參與實施犯罪之行為
    者而言（最高法院75年度台上字第1509號、88年度台上字第
    1270號判決亦同此意旨）。是以，如未參與實施犯罪構成要
    件之行為，且係出於幫助之意思提供助力，即屬幫助犯，而
    非共同正犯。查本件被告基於幫助之犯意，提供其所有上開
    帳戶存摺、提款卡、密碼交予犯罪集團成員，其等利用被告
    之幫助，基於意圖為自己不法所有之犯意，對被害人乙○○
    施用詐術，使乙○○因而陷於錯誤，而匯款至被告所提供之
    上揭高玉華帳戶內，是被告所為係參與詐欺取財罪構成要件
    以外之行為，且在無證據證明被告係以正犯而非以幫助犯之
    犯意參與犯罪之情形下，應認其所為係幫助犯而非正犯行為
    。是核被告所為，係犯刑法第30條第1 項前段、第339 條第
    1 項幫助詐欺取財罪。又被告之行為僅止於幫助，爰依刑法
    第30條第2 項之規定，按正犯之刑減輕之。爰審酌被告提供
    帳戶資料予犯罪集團成員使用，所為已影響社會正常交易安
    全，增加被害人尋求救濟之困難，並使犯罪之追查趨於複雜
    ，危害社會情節甚鉅及其犯罪之動機、目的、手段、生活狀
    況、智識程度暨犯罪後於偵、審程序中，猶飾詞狡辯等一切
    情狀，量處如主文所示之刑，並諭知易科罰金之折算標準。
四、據上論斷，應依刑事訴訟法第299 條第1 項前段，刑法第30
    條第1 項前段、第2 項，第339 條第1 項、第41條第1 項前
    段，刑法施行法第1 條之1 ，判決如主文。
五、本案經檢察官湯偉祥到庭執行職務。
中    華    民    國    97    年    7     月    2     日
                  刑事第三庭審判長法  官  杜惠錦
                                  法  官  陳美彤
                                  法  官  江翠萍
以上正本證明與原本無異。
如不服本判決，應於收受送達後10日內向本院提出上訴書狀，其
未敘述上訴之理由者並得於提起上訴後20日內向本院補提理由書
（均須按他造當事人之人數附繕本）。
                                  書記官  陳慧玲
中    華    民    國    97    年    7     月    2     日
附錄本判決論罪科刑依據之法條：
中華民國刑法第339條
意圖為自己或第三人不法之所有，以詐術使人將本人或第三人之
物交付者，處5 年以下有期徒刑、拘役或科或併科1 千元以下罰
金。
以前項方法得財產上不法之利益或使第三人得之者，亦同。
前二項之未遂犯罰之。


司法院資訊處製作；財團法人民間司法改革基金會備份。
